臺灣高等法院刑事裁定　　　　　　　　100年度聲再字第348號
聲請再審人
即受判決人　林世芳
選任辯護人　錢裕國律師
上列聲請人因誣告等案件，對於本院100年度上訴字第429號，中
華民國100年5月11日所為之第二審確定判決（臺灣士林地方法院
99年度交訴字第6號、99年度訴字第240號〈起訴案號：臺灣士林
地方法院檢察署99年度偵字第2085號，追加起訴案號：臺灣士林
地方法院檢察署99年度偵字第9748號〉），聲請再審，本院裁定
如下：
    主  文
再審及停止執行之聲請均駁回。
    理  由
一、按原判決所憑之證言、鑑定或通譯已證明其為虛偽者。前開
    情形之證明，以經判決確定，或其刑事訴訟不能開始或續行
    非因證據不足者為限，得聲請再審，刑事訴訟法第420 條第
    1項第2款，同條第2 項分別定有明文。次按以原確定判決所
    憑之證物為偽造、變造或所憑之證言為虛偽為原因，提起再
    審之聲請，既未提出證物經判決確定為偽造、變造或證人經
    判決確定為偽證，或其刑事訴訟之不能開始、續行，非因證
    據不足之證明，則原法院以裁定駁回抗告人再審之聲請，於
    法自無違誤（最高法院80年台抗字第650 號裁定同此意旨）
    。另按刑事訴訟法第420 條第1項第6款所謂發現新證據，係
    指該證據於事實審法院判決前已經存在，為法院及當事人所
    不知，不及調查斟酌，至其後始行發現，且就證據本身形式
    上觀察，固不以絕對須經調查程序為要件，惟必顯然可認為
    足以動搖原確定判決者，而為受判決人無罪、免訴、免刑或
    輕於原判決所認罪名之判決者為限，亦即所謂之「新證據」
    ，須可認為確實具有足以動搖原確定判決，而對受判決人為
    更有利判決之「確實性」外，尚須具備該證據係在事實審法
    院於判決前已存在，因未經發現，不及調查斟酌，或審判時
    未經注意，至其後始行發現之「嶄新性」特質，二者缺一不
    可，倘若未具備上開「確實性」與「嶄新性」二種聲請再審
    新證據之要件，即不能據為聲請再審之原因（最高法院85年
    台抗字第308號裁定、92年台抗字第480號裁定意旨可資參照
    ）。末按有罪之判決確定後，為受判決人之利益而聲請再審
    ，必其聲請再審之理由合於刑事訴訟法第420條第1項、第42
    1 條所列再審之要件始准許之。倘原確定判決之審判有違背
    法令之情事，即應由最高法院檢察署檢察總長提起非常上訴
    予以救濟，此觀同法第441 條規定即明。換言之，如認判決
    不備理由，違背法令，應循非常上訴救濟，不得據之聲請再
    審。至於「刑事判決確定後，發見該案件認定犯罪事實與所
    採用證據顯屬不符，自屬審判違背法令，得提起非常上訴；
    如具有再審原因者，仍可依再審程序聲請再審。」固經司法
    院釋字第146 號解釋在案，惟有罪之確定判決縱有審判違背
    法令而得聲請提起非常上訴之情形，仍須具前揭再審之各項
    要件，始可提起再審，非謂一有審判違背法令，得提起非常
    上訴，即亦當然得依再審程序聲請再審（最高法院93年度台
    抗字第127號裁定意旨可資參照）。
二、本件聲請意旨略以：
（一）按有罪之判決確定後，為受判決人之利益，原判決所憑之
      證言、鑑定或通譯已證明其為虛偽者，為受判決人之利益
      ，或因發現確實之新證據，足認受有罪判決之人應受無罪
      、免訴、免刑或輕於原判決所認罪名之判決者，得聲請再
      審，刑事訴訟法第420條第1項第2款、第6款定有明文。查
      ，本件原審辯論終結後，證人李明芬於100 年5月4日臺灣
      士林地方法院檢察署100 年度他字第1206號偽證案之偵查
      庭當庭陳稱：「我剛好回家經過現場，當時我走路經過，
      一個從巷子出來的腳踏車，我聽”ㄆㄥˋ”一聲，但沒有
      看到撞的過程，就看到腳踏車倒在車前面‧‧‧」等語，
      足證證人李明芬未目睹肇事經過，無足認定聲請人即受判
      決人林世芳案發當時，確有撞擊告訴人王文龍等事實。又
      證人王文龍於100年5月4日臺灣士林地方法院檢察署100年
      度他字第1206號偽證罪偵查庭當庭證稱：「我騎腳踏車被
      林撞，他車頭撞到我的腳踏車後輪胎。」等語，可認因輪
      胎為橡膠材質，故不至於發出撞擊聲響，縱上開證人李明
      芬有聽見碰撞之聲響，亦不足認定該聲響係受判決人受判
      決人撞及王文龍所致，聲請人並無撞擊告訴人王文龍，亦
      未有肇事逃逸、過失傷害及誣告等犯行甚明。依上開證詞
      係判決確定後所發現確實之新證據，足認受判決人應受無
      罪之判決，且可認原判決所憑之證言已證明其為虛偽，自
      得依刑事訴訟法第420條第1項第2款、第6款之規定聲請再
      審。
（二）原確定判決有以下審判違背法令，顯已影響於事實之確定
      之情事，依司法院釋字第146 號解釋及最高法院91年度台
      抗字第496 號裁定意旨，得聲請再審：
  １．關於受判決人涉犯肇事逃逸及過失傷害罪部分，證人王文
      龍、李明芬、許珺媛、李建宏等於原審準備程序及審判程
      序之證詞觀之，可認證人李明芬之證詞誠屬前後不一，且
      依證人李明芬、李建宏等之證詞意無法斷定受判決人有撞
      及告訴人王文龍並致告訴人王文龍受傷之事實，原判決就
      受判決人是否確有肇事事實未詳予調查，即為受判決人不
      利之認定，其判決自有不備理由及理由矛盾之判決違背法
      令事由。
  ２．關於受判決人涉犯故意傷害罪部分，原確定判決僅依證人
      王文龍、李明芬、許珺媛、李建宏之證詞為受判決人不利
      之認定，然依告訴人王文龍之驗傷診斷證明書所示，應可
      認定並無證人李明芬所證受判決人有掐告訴人王文龍脖子
      此部分之事實，亦有違背經驗及論理法則之違誤。且證人
      李建宏僅陳述未看見車禍之經過，原確定判決即認定證人
      李建宏未看見告訴人受傷之經過，原確定判決此部分亦有
      判決理由不備之違背法令之為誤。
  ３．又依告訴人之驗傷診斷證明書觀之，原確定判決所認告訴
      人王文龍所受「臉部擦傷」之傷害，係因遭受判決人駕車
      自後撞擊跌倒而受傷等情，顯與經驗法則及論理法則有違
      。且依交通事故訪談紀錄表所載受判決人拿東西打告訴人
      頭部等情，亦與證人許珺媛所述聲請人係用手打告訴人等
      語不符，而告訴人當日應有飲酒，復有因酒醉重心不穩跌
      到致身上多處受傷之可能，原確定判決認定告訴人受傷之
      情狀除有違經驗法則及論理法則外，亦有認定事實不依證
      據之違法。
  ４．再原確定判決未就受判決人轎車之前保險桿及告訴人自行
      車後輪或檔泥板上是否殘留彼此碰撞之痕跡加以鑑定，又
      未審究承辦員警陳建中所述自行車上之「輕微損傷」是否
      為本件案發前即已存在，而與本件碰撞無關。此皆有應於
      審判期日調查之證據而未予調查之判決當然違背法令事由
      。
（三）本件確有前開所述再審之事由，祈請鈞院依刑事訴訟法第
      435 條第1項及第2項之規定，裁定准予開始再審程序並停
      止刑罰之執行云云。
四、經查：
（一）受判決人以證人李明芬、王文龍二人於判決後之100年5月
      4日至臺灣士林地方法院檢察署100年度他字第1206號偽證
      罪案件偵查庭所為之陳述作為聲請再審之新證據。然查，
      上述證人李明芬、王文龍於100 年5月4日臺灣士林地方法
      院檢察署100 年度他字第1206號偽證罪案件偵查庭所為陳
      述之內容究屬如何？仍須經過調查始能釐清，即與所謂「
      確實之新證據」，係指其證據之本身在客觀上可認為真實
      ，勿須經過調查，即足以動搖原判決，使受刑人得受有利
      之裁判者之「確實性」要件不符，已與刑事訴訟法第 420
      條第1項第6款所謂發現新證據得作為聲請再審之原因有間
      。
（二）又受判決人所認原確定判決所採證人李明芬、王文龍所為
      之證言為虛偽云云。惟按於執行審判職務之公署審判時或
      於檢察官偵查時，證人、鑑定人、通譯於案情有重要關係
      之事項，供前或供後具結，而為虛偽陳述者，處七年以下
      有期徒刑，刑法第168 條定有明文。準此，若原確定判決
      所憑證人之證言若有虛偽之情，自應經法院依刑法第 168
      條之規定予以論罪科刑，不能任憑己意認定證人前揭所言
      是否為虛偽證言，揆諸前揭說明，以證人李明芬、王文龍
      之證言為虛偽聲請再審者，除經判決確定，或其刑事訴訟
      不能開始或續行非因證據不足者為限，始得聲請再審，則
      前開二位證人李明芬、王文龍是否有虛偽陳述而違反刑法
      第168 條規定之情形，並未經起訴或判決確定，亦無其刑
      事訴訟不能開始或續行非因證據不足等情，自不得僅憑受
      判決人己意推論證人李明芬、王文龍之證詞與事實不符等
      情，逕認本件符合刑事訴訟法第420 條第1項第2款所稱原
      判決所憑之證言已證明其為虛偽者之聲請再審事由。
（三）至於前揭聲請意旨（二）所指部分，無非對於原確定判決
      認事用法之職權行使，而為爭執，並指摘原確定判決有不
      適用法則、適用法則不當、判決不載理由、所載理由矛盾
      及依法應於審判期日調查之證據而未予調查等判決違背法
      令之情事。然而再審及非常上訴制度，固均為救濟已確定
      判決而設，惟再審係為原確定判決認定事實錯誤而設之救
      濟程序，而非常上訴旨在糾正原確定判決違背法令之錯誤
      ，二者迥不相同。原確定判決有無前開聲請意旨所述判決
      違背法令等情，乃是否得據以提起非常上訴之問題，與再
      審程序係就原確定判決認定事實是否錯誤之救濟制度無涉
      ，且核其理由與刑事訴訟法第420條第1項各款及第421 條
      所定之再審事由皆未相符，聲請人執上開司法院釋字第14
      6號解釋及最高法院91年度台抗字第496號裁定意旨聲請再
      審，揆諸前開說明，亦屬無據。
五、綜上所述，本件聲請意旨所舉聲請再審之理由，與刑事訴訟
    法第420條第1項第2款、第6款之規定並不相符。從而，本件
    再審之聲請，並無理由，應予駁回。又受判決人再審之聲請
    既經駁回，則其依刑事訴訟法第435條第2項聲請裁定停止刑
    罰之執行，亦屬無據，爰併予駁回。
六、據上論斷，應依刑事訴訟法第434 條第1 項，裁定如主文。
中    華    民    國   100    年    8     月    25    日
                  刑事第十四庭  審判長法  官  陳志洋
                                      法  官  梁耀鑌
                                      法  官  遲中慧
以上正本證明與原本無異。
關於原確定判決肇事逃逸及誣告罪部分之再審聲請，如不服本裁
定，應於收受送達後五日內向本院提出抗告狀。
關於原確定判決過失傷害及傷害罪部分之再審聲請，不得抗告。
                                      書記官  陳韋杉
中    華    民    國   100    年    8     月    26    日